最高法院刑事判決　　　　　　　　　　　　　　　九十一年度台上字第一三一七號
　　上　訴　人　甲○○
右上訴人因殺人案件，不服台灣高等法院中華民國九十年十二月六日第二審判決 (九
十年度上訴字第三三五八號，起訴案號：台灣士林地方法院檢察署九十年度偵字第二
五七七號），提起上訴，本院判決如左：
    主  文
上訴駁回。
    理  由
按刑事訴訟法第三百七十七條規定，上訴於第三審法院，非以判決違背法令為理由，
不得為之。是提起第三審上訴，應以原判決違背法令為理由，係屬法定要件。如果上
訴理由狀並未依據卷內訴訟資料，具體指摘原判決不適用何種法則或如何適用不當，
或所指摘原判決違法情事，顯與法律規定得為第三審上訴理由之違法情形，不相適合
時，均應認其上訴為違背法律上之程式，予以駁回。上訴人甲○○上訴意旨略稱：(一)
、刑法上所謂心神喪失與精神耗弱，應由專科之精神醫師認定，原審法院法官本身未
具專科醫師資歷，只憑心證認定上訴人行兇時之精神狀態僅為「精神耗弱」而未達全
然喪失之程度，顯與刑事訴訟法第一百五十五條之規定相違背而有重大之瑕疵。(二)、
台北市立陽明醫院民國九十年七月二十四日北市陽精字第九０六０四九三七００號之
精神鑑定報告書所載之臨床診斷為：「慢性精神分裂症、被害妄想症」，各項病名全
為專業之精神病專用名稱。原判決捨專業名稱不用，獨自作出「精神耗弱」之論斷，
明顯違背刑事訴訟法第三百七十八條之規定，且對於專業病名之敘述有誤，亦屬判決
理由矛盾，當然為違背法令。(三)、精神病患者之行為與發病之關係，究屬間接或直接
，犯罪時是否全然不知或尚有知覺，應屬專門知識，非專業者自未可評斷。原判決第
五頁所述上訴人病歷之內容都與鄭福有關，上訴人所患者為「被迫害妄想症」，隨時
都在想像自身受到被害人之迫害，見到被害人時總會心生恐懼，而行保護自己之自衛
性本能。上訴人所患被害妄想症屬只要見到所幻想之迫害對象，即處於發病之狀態，
亦即隨時處於精神喪失狀態中，而精神耗弱則為發病之不確定性，二者症狀不同，差
異極大，原審顯有誤解。依原判決所述上訴人於看守所接受一段時間之藥物治療，仍
有明顯之症狀，足見上訴人經藥物治療控制仍無法改善妄想之症狀，當然對被害人之
妄想迫害隨時處於妄想中，上訴人行兇時已達精神喪失狀態，僅應施以治療，原判決
竟處以刑罰，自屬違背法令，縱認上訴人應負刑責，原判決依自首及精神耗弱之規定
，遞減其刑，量處有期徒刑十五年，亦嫌過重而有違誤等語。
惟查：採證認事係屬事實審法院之職權，而法院憑以認定犯罪事實之證據，並不以直
接證據為限，即綜合各種直接、間接證據，本於推理作用，為其認定犯罪事實之基礎
，如不違背經驗法則與論理法則，亦非法所不許。原判決依憑上訴人之部分供述、證
人林李玉娘、蔡政雄之證述，並卷附第一審勘驗筆錄、法務部法醫研究所九十法醫所
醫鑑字第０二六四號鑑定書、馬階醫院乙種診斷證明書、兇器指認照片、上訴人案發
後呼氣之酒精濃度測試紀錄、內政部警政署刑事警察局鑑驗書、現場勘查照片、檢察
官勘驗筆錄、驗斷書及相驗屍體證明書，台北市立陽明醫院九十年七月二十四日以北
市陽精字第九０六０四九三七００號函檢送之被告精神鑑定報告書各一件，及扣案之
水果刀一把、被害人鄭福遭殺害時所穿遭刺破數處沾有血跡之衣褲等證據資料，為綜
合之判斷，認上訴人有原判決事實欄所載之犯行，因而維持第一審論處上訴人殺人罪
刑，並諭知於刑之執行完畢或赦免後，令入相當處所，施以監護三年之判決，駁回檢
察官在第二審之上訴。已詳敘其調查證據之結果及證據取捨並認定犯罪事實之理由。
且對於上訴人否認有殺人犯意，所辯伊買刀係一時氣憤，並非準備殺被害人鄭福，伊
雖殺鄭福很多刀，並沒有想到要殺死鄭福各節，如何係避就之詞，不足採信，詳加說
明指駁。所為論斷均有卷存證據資料可資覆按，就形式上觀察，要無採證認事違背經
驗法則、論理法則，或有其他違背法令之情形，尚難任意指摘為違法。按量刑之輕重
，原屬審判上之職權，原判決已明依有關自首及精神耗弱者減刑之規定遞減其刑，
及其審酌量刑而維持第一審法院在法定刑度內量處其刑之判決，乃其量刑職權之適法
行使。上訴意旨單就科刑之輕重為爭執，自非適法之第三審上訴理由。又第一審法院
審理時已將上訴人送請台北市立陽明醫院精神科鑑定其於案發時之精神狀態是否已達
精神耗弱或心神喪失之狀態，據該醫院鑑定結果認上訴人自八十五年間開始出現被控
制妄想、關係妄想、被害妄想、思考被得知、幻聽等精神病症狀，症狀內容大多與鄭
福有關，故其認為自己工作及生活不順遂，皆因鄭福以特殊能力干擾或控制他。綜合
上訴人之生活史、病史及鑑定時臨床所見，其多年來罹患精神病，在症狀影響下對鄭
福產生恨意，惟其在九十年三月二日涉案當時，並非直接受到精神病症狀之影響，而
是受到症狀之間接影響，且其行兇時知殺人不對須受法律之制裁，顯見其雖有某部分
現實判斷力喪失，但其並非到達對其行為全然不知之程度，故其行兇當時，其精神狀
態當處於「精神耗弱」之程度，其臨床訴狀診斷為「慢性精神分裂症，妄想型」，此
有該院九十年七月二十四日北市陽精字第九０六０四九三七００號函所檢送之被告精
神鑑定報告書一件附卷可稽。原判決理由三謂刑法上之心神喪失與精神耗弱，應依行
為時精神障礙程度之強弱而定，如行為時之精神，對外界事務全然缺乏知覺理會及判
斷作用而無自由決定意思之能力者，為心神喪失；如此項能力，並非完全喪失，僅較
普通人之平均程度顯然減退者，則為精神耗弱。經就前開證據資料為調查結果，採前
開鑑定報告之結論，並參酌上訴人於警訊及事實審偵、審中之應訊、陳述雖非對答如
流，但並無訊問障礙及答非所問等卷內筆錄記載之資料，為綜合之判斷，認上訴人行
為時之精神狀態，對外界事務之知覺理會、判斷作用及自由決定意思之能力，雖因其
罹患「慢性精神分裂症」而較一般普通人之平均程度顯然減退，但尚未達於全然喪失
之程度，其行為時之精神狀態係處於精神耗弱之程度，而依刑法第十九條第二項之規
定減輕其刑。已敘明對相關證據為判斷、取捨而得心證之理由及依據。所為之論斷並
非無據，又非一般事理所無，難認有違背經驗法則、論理法則，或有判決不適用法則
或適用法則不當之情形，不容任意指摘原判決有違刑事訴訟法第一百五十五條之規定
，而執為上訴第三審之適法理由。又卷附台北市立陽明醫院北市陽精字第九０六０四
九三七００號函檢送之被告精神鑑定報告書謂上訴人之臨床診斷為：「慢性精神分裂
病，妄想症」，乃敘明上訴人所患之精神疾病在醫學診斷上之病名，並非指上訴人行
為時之精神狀態，該醫學診斷上之病名與刑法所稱「精神耗弱」、「心神喪失」，係
指行為者行為時之精神狀態，兩者之含義不同。上訴人雖罹患上述精神病症，但為前
開犯行時，其精神僅屬耗弱之狀態，尚未達心神喪失之程度，此經台北市立陽明醫院
精神科專業醫師鑑定明確，有前開鑑定報告書在卷可稽。原判決引述該鑑定報告之內
容，為認定上訴人係於精神耗弱之狀態下為前開犯行之論述說明之一部分，並非無據
，亦非原審憑空推測擬制之病名，難認有適用法則不當或理由矛盾之情形，上訴意旨
(二)、(三)未依據卷內訴訟資料具體指摘原判決有何項違背法令之情形，徒憑己見，就原
審採證認事職權之適法行使，及原判決已明白論斷之事項，仍執前詞，任意指摘原判
決違法，並就其行為時之精神狀態究屬精神耗弱或心神喪失，仍為單純事實之爭辯，
核與法律規定得為第三審上訴理由之違法情形，不相適合，應認其上訴違背法律上之
程式，予以駁回。
據上論結，應依刑事訴訟法第三百九十五條前段，判決如主文。
中      華      民      國    九十一    年      三      月     十四     日
                              最高法院刑事第三庭
                                  審判長法官  董  明  霈
                                        法官  林  茂  雄
                                        法官  王  居  財
                                        法官  李  伯  道
                                        法官  吳  三  龍
      右正本證明與原本無異
                                              書  記  官
中      華      民      國    九十一    年      三      月     二十     日
